【裁判字號】    98,台上,7393
【裁判日期】    981210
【裁判案由】    違反臺灣地區與大陸地區人民關係條例
【裁判全文】
最高法院刑事判決            九十八年度台上字第七三九三號
上  訴  人  甲○○
                    號
選任辯護人  王通顯律師
上列上訴人因違反台灣地區與大陸地區人民關係條例案件，不服
台灣高等法院台中分院中華民國九十六年十月二十五日第二審判
決（九十六年度上訴字第二四四七號，起訴案號：台灣南投地方
法院檢察署九十六年度偵字第二六號），提起上訴，本院判決如
下：
    主  文
原判決撤銷，發回台灣高等法院台中分院。
    理  由
本件原判決認定上訴人甲○○有其事實欄所載之犯行，因而撤銷
第一審判決，改判依修正前刑法牽連犯之規定從重仍論處上訴人
共同違反不得使大陸地區人民非法進入台灣地區之規定罪刑。固
非無見。
惟查：(一)、刑事訴訟法第一百五十六條第三項規定：被告陳述其
自白係出於不正之方法者，應先於其他事證而為調查。該自白如
係經檢察官提出者，法院應命檢察官就自白之出於自由意志，指
出證明之方法。其立法意旨乃在明白確定檢察官就被告自白任意
性之爭執，應負舉證責任。原判決以上訴人在內政部警政署入出
境管理局（下稱入出境管理局）之面談記錄（依入出國及移民法
第八十九條規定辦理入出國及移民業務之人員於執行非法入出國
及移民犯罪調查職務時，視同刑事訴訟法第二百二十九條、第二
百三十條、第二百三十一條之司法警察官及司法警察），作為上
訴人不利判斷之依據（見原判決第四頁第六行）。惟依卷內資料
，上訴人於偵查及第一審分別供述「（入出境管理局記錄中，為
何陳述與陳希枝是假結婚？）我是在壓力之下才這樣說，因為面
談官說，我之前與陳希枝是假結婚，若我不承認，林麗明沒辦法
來台灣。」（見偵查卷第二七頁第二三至二五行）「（對民國九
十五年十月五日內政部入出境管理局面談記錄，有何意見？）我
去面談過很多次，面談官告訴我，如果我不承認是和陳希枝假結
婚的話，我現在的太太就無法來台灣，我沒有辦法，所以才回答
是假結婚」（見第一審卷第五七頁第一三至一七行）；暨其不服
第一審判決所提出之上訴理由書狀載明「因為要把現在的老婆娶
回來，面談官百般刁難」「說要跟陳希枝是假結婚，情急之下我
只好認了」（見原審卷第八頁第五至八行）；且於原審審判期日
提示相關文書證據時仍稱「好像有威脅之態度」（見原審卷第三
四頁第二行）。如果所稱無訛，上訴人在入出境管理局承辦業務
人員面談時之自白，是否出於不正方法取得，容有疑義。乃原審
未命檢察官舉證證明，遽採為認定上訴人犯罪事實之判斷依據，
自與證據法則有違。(二)、刑法第六十二條所謂自首，係指犯人在
其犯罪未發覺前，向該管公務員承認犯罪，而接受裁判而言。依
卷內資料，上訴人因申請其大陸配偶林麗明來台居留，於九十五
年三月三十日接受辦理入出國及移民業務之人員曾吉聰面談時，
詢問上訴人與中國女子林麗明認識到結婚之經過時，表示「於九
十二年四月間，一位林姓友人表示要幫伊介紹大陸女子辦理結婚
手續，除機票及大陸費用以外，可以得四萬元，於四月二十六日
經他安排到福建省福州市，於四月二十八日經他安排認識陳希枝
，大陸人蛇給伊人民幣三千五百元，於五月七日與陳希枝辦理結
婚手續，陳希枝經人蛇安排於七月間來台，來台後於九十三年五
月二日因遭台北縣蘆洲分局查獲非法打工，於五月七日強制遣送
出境等語」（見偵查卷第八頁第四行至第十行）；斯時，具有偵
查犯罪職權之曾吉聰是否確知上訴人觸犯本件犯罪或有確切之根
據，對上訴人發生嫌疑，將之列為偵查之對象。攸關上訴人是否
符合自首之要件，原判決對此未詳予調查釐清，自欠允當。(三)、
證據雖已調查而其內容尚未明瞭者，即與未經調查無異，如遽行
判決，仍屬應於審判期日調查之證據而未予調查。原判決事實認
定上訴人與陳希枝並無結婚真意，竟因貪圖姓名年籍不詳之林姓
成年男子，同意給予新台幣四萬元之不法利益，為使大陸地區女
子陳希枝得以假結婚之方式取得探親名義非法進入台灣地區等情
，係以陳希枝於另案（台灣南投地方法院檢察署九十六年度他字
第二八八號）之供述為論據。雖陳希枝供稱「回到台北後，甲○
○說他沒有地方住，就送伊去三重人蛇集團那裡住，他自己就跑
了」「我所說的人蛇集團是婚姻介紹所」「後來我就經朋友介紹
去打工」（見前引他字卷九十六年六月十四日訊問筆錄第二頁第
八、二二、二三行）。惟上訴人堅決否認有假結婚情事，辯稱其
與陳希枝九十二年五月七日結婚，九十三年五月十四日離婚，隨
即於同年八月二十五日與中國女子林麗明結婚，並於九十六年二
月七日生下一女，上訴人確有結婚之意願；且陳希枝亦供述「伊
與甲○○一起搭機到香港後，甲○○就搭別的飛機到台北，甲○
○在機場等伊，之後到甲○○大哥那裡，被他大哥趕出來，後來
就回到甲○○南投竹山的家」，如果上訴人真係假結婚，何以接
陳希枝回南投家中？究竟實情如何，自應予根究明白。又陳希枝
復於九十四年六月二十四日與案外人吳志欽結婚，並於九十五年
十二月十七日入境（見前引他字卷第一頁），此非不能傳訊陳希
枝加以調查。乃原審未遑詳查，即有調查事實未盡及判決理由不
備之違法。以上或係上訴意旨所指摘，或係本院得依職權調查之
事項，應認原判決有發回更審之原因。至行使明知為不實之事項
，而使公務員登載於職務上所掌之公文書罪部分與發回部分，有
審判不可分之關係，自應一併發回。又原判決不另為無罪諭知部
分，因公訴人認其與本件有罪部分，有裁判上一罪關係，亦應併
予發回。
據上論結，應依刑事訴訟法第三百九十七條、第四百零一條，判
決如主文。
中    華    民    國  九十八  年   十二   月    十    日
                      最高法院刑事第十一庭
                          審判長法官  石  木  欽
                                法官  洪  佳  濱
                                法官  韓  金  秀
                                法官  段  景  榕
                                法官  周  煙  平
      本件正本證明與原本無異
                                      書  記  官
中    華    民    國  九十八  年   十二   月   十五   日
                                                Ａ


司法院資訊處製作；財團法人民間司法改革基金會備份。
